【裁判字號】    97,上易,608
【裁判日期】    980722
【裁判案由】    拆屋還地
【裁判全文】
臺灣高等法院民事判決                 97年度上易字第608號
上  訴  人  丁○○
訴訟代理人  呂丹琪律師
被上訴人    丙○○
            乙○○
            甲○○
前列三人共同
訴訟代理人  紀亙彥律師
複代理人    鈕則慧律師
上列當事人間請求拆屋還地事件，上訴人對於中華民國97年5 月
23日臺灣桃園地方法院96年度訴字第1789號第一審判決提起上訴
，本院於98年7月8日言詞辯論終結，判決如下：
    主  文
上訴駁回。
第二審訴訟費用由上訴人負擔。
    事  實 及 理 由
一、上訴人主張：
  (一)坐落桃園縣觀音鄉○○段616 -1地號土地（下稱系爭土地）
    原為訴外人范來生等10人共有，於96年6 月11日經判決移轉
    登記為上訴人所有。詎上開土地上被上訴人所有門牌號碼桃
    園縣觀音鄉坑尾村6鄰坑尾35之10號房屋建號28 、29號（下
    稱系爭建物），無合法權源且違反農業發展條例第18條第 4
    項規定，擅自占用系爭土地。
  (二)系爭建物於建造時，上訴人原申請坐落於桃園縣觀音鄉○○
    段623 地號土地上，上訴人因擔保訴外人謝文明積欠訴外人
    郭榮宗300 萬元債務，遭郭榮宗以其妻郭蔡美英名義查封原
    屬上訴人所有系爭建物，方知系爭建物係坐落於616 -1地號
    土地上。系爭616 -1地號土地當時為訴外人范姜建成所有，
    范姜建成於84年11月5 日死亡後，其繼承人即訴外人范生來
    等10人則於86年2 月25日辦理繼承登記，其等因持分面積小
    ，不知土地被占用，故無人出面主張。嗣地政人員發現系爭
    建號28號之建物保存登記有誤，撤銷原28號建物保存登記，
    原法院民事執行處明知查封物坐落地號有誤，亦不更正，仍
    於拍賣公告註明：「建號28、29號建物坐落鄰地616 -1地號
    土地上，該土地未列入拍賣範圍內，應買人應注意，拍定人
    取得建號28號建物，須取得同段616 -1地號土地所有權，一
    併移轉登記。」
  (三)查被上訴人未取得系爭616-1地號土地所有權，卻於95年5月
    1 日將建號28號建物所有權移轉登記，且向原法院民事執行
    處偽稱其已取得系爭土地所有權，併向原法院民事執行處聲
    請點交。經上訴人一再聲明被上訴人未取得系爭土地所有權
    ，原法院民事執行處均置之不理。而上訴人經判決係於96年
    7 月2日取得系爭616-1地號土地所有權，可徵被上訴人所有
    之28建號建物確屬無權占有系爭616 -1地號土地。爰依民法
    第767 條規定請求被上訴人拆除系爭建物，並返還土地予上
    訴人。
  (四)被上訴人無合法權源，占用上訴人所有之系爭616 -1地號土
    地，消極減免其應使用該土地之代價，被上訴人既受有利益
    ，致上訴人受有損害，上訴人自得依不當得利及侵權行為之
    法則，請求被上訴人自無權占有之日起即96年6 月12日起至
    返還土地時止，按月給付上訴人新台幣（下同）3, 112元之
    損害金。
  (五)於原審聲明：被上訴人應將坐落桃園縣觀音鄉○○段616 -1
    地號土地上如原判決附圖所示 A部分加強磚造二層樓農舍面
    積181平方公尺、C部分鋼架造鐵皮屋面積137平方公尺、D部
    分鋼架鐵皮屋面積64平方公尺、E部分磚造平房面積7平方公
    尺，合計面積 389平方公尺建物全部拆除，將上開占用之土
    地返還上訴人，並自民國96年6 月12日起至返還之日止，按
    月給付上訴人損害金3,112元。
二、被上訴人則抗辯：
  (一)門牌號碼桃園縣觀音鄉坑尾村6鄰坑尾35-10號建物（即系爭
    建物）原為上訴人所有，被上訴人係依原法院執行處拍賣程
    序拍定買受，執行法院僅係基於代理人之地位，代理債務人
    即上訴人出賣查封之系爭建物，被上訴人依拍賣程序買受之
    系爭建物仍應屬上訴人所出賣予被上訴人，兩造為系爭建物
    買賣之前後手。
  (二)系爭616 -1地號土地原為訴外人范姜建成所有，上訴人依原
    法院95年度訴字第1120號確定判決取得系爭616 -1地號土地
    所有權，上訴人於該事件之請求，乃係基於范姜建成於81年
    5月20日向上訴人借款250萬元所簽立之借據而為所有權移轉
    之主張，依借據第(一)條之約定：「繳息若有延誤6 個月以上
    ，本人范姜建成願以前述兩筆土地（即觀音鄉○○段第 604
    、616 -1地號土地）無條件過戶予丁○○先生及使用」，是
    於范姜建成繳息遲延6個月以上時，上訴人即得請求移轉該2
    筆土地所有權。而依上訴人於原法院95年訴字第1120號事件
    中之利息請求起始日為81年5 月21日，顯見范姜建成借款後
    即未繳利息，且於81年5月20日起上訴人業已取得系爭616-1
    地號土地之使用權，亦經上訴人於該事件中自認無訛。而系
    爭建物係上訴人於87年間向主管機關申請建築之農舍，於88
    年間取得使用執照，並於91年間為建物所有權第一次登記，
    顯見上訴人自87年間即占有系爭616 -1地號土地並於其上建
    築房屋使用，系爭建物經拍賣後，直至96年11月12日方由執
    行法院以強制點交程序，交付予被上訴人占有。是系爭建物
    原為上訴人所有，上訴人基於與范姜建成間之約定占有使用
    系爭616 -1地號土地，被上訴人係繼受上訴人之權利而來，
    無所謂無權占有之情事。且系爭建物於96年11月12日由執行
    法院以強制點交予被上訴人占有前，上訴人於96年7月2日已
    依原法院95年度訴字第1120號確定判決，移轉登記取得系爭
    616 -1地號土地所有權，於系爭建物交付被上訴人時，房屋
    及土地所有權人已為同一，故應準用或類推適用民法第 425
    條之1規定，認定系爭建物及系爭616-1地號土地間成立租賃
    關係，上訴人請求拆屋還地為無理由。
  (三)執行法院之拍賣固排除物之瑕疵擔保責任，惟不能免除權利
    瑕疵擔保責任。上訴人既係系爭建物之出賣人，依法應負權
    利瑕疵擔保責任，其嗣後取得系爭616 -1地號土地，僅為瑕
    疵之補正，為上訴人固有義務之履行，斷無再請求拆屋還地
    之情。
  (四)上訴人為系爭房屋在執行程序中之出賣人即債務人，就系爭
    616- 1地號土地之狀況知之甚稔，卻於執行法院依法強制執
    行及拍定點交後，藉故取得系爭房屋之基地616 -1地號土地
    ，再為主張拆屋還地，上訴人所為有違誠實信用原則，且係
    以損害全他人為主要目的之權利濫用。上訴人係明知之具有
    惡意之債權人，更不得對善意依法定拍賣程序取得系爭建物
    之被上訴人主張拆屋還地。
  (五)上訴人主張被上訴人受有不當得利，並自96年6 月12日起算
    云云，惟查上訴人實際點交系爭建物之日期為96年11月12日
    ，被上訴人縱受有利益，其起算日期亦應為96年11月13日。
    況被上訴人等係繼受上訴人占有基地之權利而來，上訴人既
    於原法院95年度訴字第1120號事件中自認先前係因契約之關
    係而取得系爭土地之使用權，應為無償，則被上訴人之占有
    使用系爭616- 1地號土地亦基於相同關係而為占有，自應為
    無償使用。
  (六)退步言之，縱被上訴人之占用應準用或類推適用民法第 425
    條之1 規定成立租賃關係，應依法繳付租金，惟其租金總額
    依法應不超過申報總價年息10％為限，上訴人請求之金額顯
    然過高。且系爭土地係位於大片稻田中央，未臨相當道路，
    無適宜通路通行至公路，又位於觀音鄉之外圍區域，使用價
    值相當低，自應以土地申報地價年息5 ％為租金之計算標準
    等語。
  (七)於原審聲明：上訴人之訴駁回。
三、兩造不爭執事項：
  (一)系爭門牌號碼桃園縣觀音鄉坑尾村6鄰坑尾35-10號建物，其
    中如原判決附圖所示A部分加強磚造二層樓建物（建號28 ）
    係以上訴人之名義於88年間向主管機關申請建造之農舍，於
    88年9 月17日取得使用執照，上訴人於91年11月14日為建物
    所有權第一次登記，如附圖所示C、 D部分鐵皮屋及E部分磚
    造建物（建號29）為增建物。因訴外人郭蔡美英持上訴人所
    簽發本票聲請經准許強制執行之裁定，並聲請對上訴人所有
    之系爭建物及坐落桃園縣觀音鄉○○段（ 下稱坑尾段 ）第
    622 、623、624、625地號土地強制執行，經原法院92 年度
    執字第2108號強制執行事件執行拍賣（原審卷第9 頁），於
    95年3月23日第3次拍賣由被上訴人以10,128,000元拍定買受
    ，並於95年4 月14日取得本院核發之不動產權利移轉證書，
    嗣經原法院執行處於96年11月12日強制點交予被上訴人占有
    等事實，已據原法院調閱上開執行卷宗核閱屬實，且為兩造
    所不爭執。
  (二)系爭616- 1地號土地原為訴外人范姜建成所有，范姜建成於
    81年5月20日向上訴人借款250萬元，簽立借據約定每月利息
    以 1 ％計算，若范姜建成繳息延誤6個月以上者，願將系爭
    616-1地號土地及坐落桃園縣觀音鄉○○段第604地號土地過
    戶予上訴人為償。范姜建成於84年11月5日病故，系爭616-1
    地號土地於86年2 月25日由繼承人范生來等10人辦竣繼承登
    記為公同共有。嗣因范姜建成及其繼承人未依約償還本金及
    利息，上訴人以借據為憑，起訴請求范姜建成之繼承人范生
    來等10人將系爭616 -1地號土地所有權移轉登記予上訴人所
    有，經原法院於96年4 月26日以95年度訴字第1120號判決上
    訴人勝訴，於同年6月11日確定，上訴人於96年7 月2日依該
    確定判決辦理移轉登記取得系爭土地所有權，亦經本院調閱
    上開民事卷宗核閱屬實，並有系爭土地登記謄本在卷可稽（
    原審卷第70頁），亦為兩造所不爭執。
  (三)系爭建物占用上訴人所有系爭616 -1地號土地如原判決附圖
    所示A部分面積181平方公尺、C部分面積137平方公尺、D 部
    分面積64平方公尺、E部分面積7平方公尺土地使用，業經原
    法院會同桃園縣中壢地政事務所至現場履勘測量屬實，有建
    物登記第二類謄本、勘驗筆錄及桃園縣中壢地政事務所製作
    之複丈成果圖附卷可參（見原審卷第33、34、39、92頁）。
四、兩造之爭點：
    被上訴人所有系爭建物占用上訴人所有之系爭616- 1地號土
    地，有無合法權源？上訴人請求被上訴人拆屋還地及給付不
    當得利有無理由？
五、本院之判斷：
  (一)被上訴人依原法院92年度執字第2108號強制執行事件拍賣程
    序拍定買受上訴人所有之系爭建物，而占用上訴人所有之系
    爭616-1地號土地，應有正當權源：
  1.查系爭616- 1地號土地原為訴外人范姜建成所有，范姜建成
    於81年5月20日向上訴人借款250萬元，簽立借據約定若繳息
    遲延6個月以上者，願將系爭616-1地號土地無條件過戶予上
    訴人及使用等事實，有上訴人所提出借據影本在卷可稽（本
    院卷第43頁）。而依上訴人對范姜建成之繼承人所提起清償
    債務訴訟之原法院95年度訴字第1120號事件中，請求之利息
    係自81年5 月21日起算，並具狀陳述：「借貸人借到款後，
    即將上項2筆土地（即604、616 -1地號）交付原告（按即本
    件上訴人）使用」等語（見原法院95年度訴字第1120號卷第
    21頁上訴人之民事準備狀，該狀影本見本院卷第55頁），足
    見上訴人於81年5 月間出借款項後，即占有系爭土地，再衡
    諸於88年間以上訴人名義申請在系爭616 -1地號土地上建造
    系爭28號建物等情（見本院卷第81頁自用農舍建造執照申請
    書影本收件日為88年5 月31日），可見范姜建成於借款後未
    繳息，范姜建成早已將系爭616 -1地號土地交付上訴人占有
    使用，且范姜建成遲延繳息6 個月之條件成就，上訴人依借
    據契約，於81年11月間即已取得對系爭616 -1地號土地所有
    權移轉登記請求權。
  2.上訴人雖提出系爭616 -1地號及坑尾段622、623、624、625
    等地號土地登記簿謄本、如原判決附圖所示A 部分建物即28
    建號農舍之測量成果圖暨使用執照、范姜建成於81年5 月20
    日所出具之借據、刑事告訴狀、上訴人與徐國清間上開 622
    、623土地及616-1地號上之建物一棟之不動產買賣契約等，
    陳明上訴人取得系爭建物及坑尾段522、 622、623、 624、
    625 等地號土地之經過，及上訴人係向前手徐國清買受系爭
    28號建物，其無權占有系爭616 -1地號土地，被上訴人無繼
    受占有權，係屬惡意占有系爭土地等情云云。惟查，上訴人
    於原審97年4 月29日言詞辯論時已自承：「建號29號鐵皮屋
    ，左手邊是我建的，右手邊是我前手蓋的，我向前手買的，
    28 建號的農舍是我申請並建造的。」（見原審卷第107頁）
    ，其於原審該日言詞辯論終結後，始於97年5 月19日具狀再
    改稱：「建號28、29號之建物，原為徐國清起造，於88年 9
    月17日建造完成，並依上訴人名義，向桃園縣觀音鄉公所申
    請自用農舍使用執照」云云，惟查，依上訴人所提出之上開
    622、623、624、625等地號土地登記簿謄本顯示，上開土地
    均係以買賣原因發生日期為85年2月14日，於85年3月8 日以
    買賣原因移轉登記為上訴人所有。核與上訴人於本院始提出
    之不動產買賣契約其上所載之日期為85年1 月15日，其日期
    已有不同（見本院卷第35頁），而上開622、623、624、625
    等地號土地既於同一天移轉登記為上訴人所有，何以上開不
    動產買賣契約之買賣之標的僅約定為622、623等2 地號土地
    ，而未含624、625等地號土地亦在買賣之內，再者，訴外人
    徐國清業已於85年3月8 日以買賣原因將上開622、623、624
    、625等地號土地移轉登記為上訴人所有，而其相鄰之616-1
    地號土地為范姜建成之繼承人所有，並非徐國清所有，徐國
    清有何種權利得以在其上建屋，未見上訴人舉證以實其說，
    且與上訴人所自承之事實不符，是上訴人所主張建號28、29
    號之建物為徐國清起造並賣予上訴人云云，為不可採。系爭
    28號建物原為上訴人所有，及上訴人就系爭616 -1地號土地
    有占有使用權，且已取得土地所有權等情，均已如前述，上
    訴人稱其對系爭616 -1地號土地之無占有權云云，自亦無可
    採。
  3.上訴人既有權占有系爭616 -1地號土地，復已取得該土地之
    所有權移轉請求權，實際並已於其上建造系爭28、29建號建
    物，雖建造建物時對該土地尚無所有權，其既予其上建造系
    爭建物，顯係經所有權人之明示或默示同意，則上開系爭建
    物使用系爭616 -1地號土地，並非無權占有使用，其後因上
    訴人之上開系爭28、29建號建物及其所有之上開622、623、
    624、625等地號土地被拍賣，由被上訴人拍得，亦不因之而
    使原來有占有權源變為無權占有。何況，上訴人所有之系爭
    建物及上開622、623、624、625等地號土地，係訴外人郭蔡
    美英持上訴人所簽發本票，聲請原法院以91年度票字第3493
    號裁定准許強制執行，並於92年1 月20日聲請對上訴人所有
    之系爭建物及上開622、623、624、625地號土地強制執行，
    經原法院92年度執字第2108號強制執行事件執行受理，於95
    年3月23日第3次拍賣，由被上訴人以10,128,000元拍定買受
    ，並於95年4 月14日取得本院核發之不動產權利移轉證書，
    嗣經原法院執行處於96年11月12日強制點交予被上訴人占有
    等事實，已據本院調閱上開執行卷宗核閱屬實，且為兩造所
    不爭執。
  4.而上訴人以范姜建成及其繼承人未清償81年5 月20日所借之
    252萬元款項為由，於95年6 月1日對范姜建成之繼承人范生
    來等10人向原法院聲請發支付命令，請求返還借款，因范生
    來等10人異議而視為起訴，上訴人於95年9月4日以借據中范
    姜建成同意於繳息延誤6月以上願以前開616 -1、604號土地
    過戶予上訴人為由，變更聲明為范生來等10人應將上開系爭
    616-1地號土地移轉所有權予上訴人，經該院於96年4月26日
    以95年度訴字第1120號判決上訴人勝訴（見原審卷第741 頁
    之該判決），該判決於96年6 月11日確定，上訴人持該判決
    於96年7月2日辦理移轉登記，亦經本院調閱該院95年度訴字
    第1120號案卷查明無訛。
  5.由上述之經過情形可知，原為范姜建成所有之系爭616 -1地
    號土地，係提供作為其向上訴人借款保證之用，並於借款後
    已交付上訴人占有使用，上訴人其後於其上建造系爭28、29
    號建物，而系爭28、29號建物因上訴人欠負債務，被訴外人
    郭蔡美英聲請拍賣，而由被上訴人應買拍得，95年4 月14日
    取得原法院核發之不動產權利移轉證書，嗣經原法院執行處
    於96年11月12日強制點交予被上訴人；而系爭之616 -1地號
    土地則因向上訴人借款之范姜建成及其繼承人未清償借款債
    務，經上訴人依借據於95年6月1日向原法院聲請發支付命令
    ，債務人異議視為起訴，上訴人於95年9月4日變更聲明請求
    所有權移轉登記，取得勝訴之判決，而於96年7月2日辦理移
    轉登記。雖上訴人於95年間始對范姜建成之繼承人為訴訟上
    之請求，但依借據之約定，上訴人於借款逾6 個月未付利息
    時之81年11月間，即已取得移轉系爭土地所有權之請求權，
    僅上訴人遲至95年間才行使而已。但如上所述，被上訴人雖
    於上訴人95年6 月1日對范姜建成之繼承人起訴前之95年4月
    14日，因拍賣取得上訴人在上開系爭土地上之系爭28、29建
    號之建物所有權，但遲至96年11月12日才經法院將系爭28、
    29建號之建物強制點交予被上訴人，是上訴人於對范姜建成
    之繼承人起訴請求所有權移轉登記時，仍然占有使用系爭28
    、29建號之建物一年多，拒不點交，其於興建系爭28、29建
    號之建物使用及拒不點交仍然占有使用期間，未見自認其係
    無權占有系爭土地，上訴人本來早就在其仍為系爭28、29建
    號建物所有權人時，即可以訴訟對范姜建成之繼承人請求移
    轉系爭616-1地號土地所有權，以使系爭616-1地號土地及其
    上之系爭28、29建號建物所有權，同歸其一人所有，上訴人
    在權利上睡覺將近15年，而於原為其所有之系爭28、29建號
    之建物被拍賣後，始依其與范姜建成所立之借據本來於81年
    11月間即已取得移轉系爭土地所有權之請求權，遲至95年間
    於原為其所有之系爭建物被拍賣後才行使移轉系爭土地所有
    權之請求權，並於取得勝訴之判決，而於96年7月2日辦理移
    轉登記後，再對被上訴人主張無權占有，顯然係權利之濫用
    ，且違誠實信用原則，是上訴人之主張洵無足取。
  6.另上訴人主張嗣地政人員發現系爭建號28號之建物保存登記
    有誤，撤銷原28號建物保存登記，原院民事執行處亦不更正
    ，仍予拍賣，及被上訴人未取得系爭616 -1地號土地所有權
    ，卻將建號28號建物辦理所有權移轉登記並聲請點交一節，
    查系爭如原判決附圖所示A部分加強磚造2 樓建物（建號28）
    為合法申請建造之農舍，其建物保存登記所記載坐落之基地
    雖誤載為623地號，惟原法院執行處於拍賣公告已註明：「
    建號28、29號建物坐落鄰地616 -1地號土地上，該土地未列
    入拍賣範圍內，應買人應注意，拍定人取得建號28號建物，
    須取得同段616 -1地號土地所有權，一併移轉登記」，而被
    上訴人經拍賣合法取得系爭建物，已經原法院核發權利移轉
    證書，縱系爭28建號建物須取得系爭616 -1地號土地所有權
    ，始得一併辦理移轉登記，或縱如系爭29建號為未辦保存登
    記建物，無法持原法院核發之權利移轉證書辦理移轉登記，
    惟均不影響系爭建物之買賣效力及系爭建物占有系爭616 -1
    地號土地之正當權源，上訴人主張被上訴人無權占有，委無
    可採。再上訴人原為系爭建物之所有人，於系爭616 -1地號
    土地本有使用權，且嗣後上訴人已取得系爭616 -1地號土地
    之所有權，依當事人間買賣之真意、交易情形及系爭建物使
    用土地之狀態等情狀，上訴人於出賣系爭建物後已取得系爭
    616 -1地號土地所有權，反主張對土地有所有權之法律關係
    請求買受人即被上訴人拆屋還地，顯係以損害他人為主要目
    的，並與誠信原則有違，一如上所述，亦不足採。
  (二)據上所述，被上訴人占有使用上訴人之系爭土地既有正當權
    源非侵權行為，亦無不當得利，上訴人主張依不當得利及侵
    權行為之法律關係請求被上訴人給付損害金，即屬無據。至
    上訴人得依租賃之法律關係請求給付租金一節，要屬別一問
    題，非本院所得審酌，併予敘明。
六、綜上所述，被上訴人所有之系爭建物有權繼續占有使用系爭
    616- 1地號土地，上訴人本於所有權請求被上訴人拆除系爭
    建物返還土地，及依不當得利及侵權行為之法律關係請求被
    上訴人按月給付3, 112元損害金，為無理由，應予駁回。原
    審為上訴人敗訴之判決，經核與法並無不合，上訴意旨指摘
    原判決不當，求予廢棄改判，為無理由，應予駁回。
七、本件事證已臻明確，兩造其餘主張陳述及所提證據，經核與
    本件判決之結果均無影響，爰不另一一論述。
八、據上論結，本件上訴為無理由，依民事訴訟法第449條第1項
    、第78條，判決如主文。
中    華    民    國    98    年    7    月    22     日
                  民事第二庭
                      審判長法  官  吳謙仁
                            法  官  李瓊蔭
                            法  官  蘇瑞華
正本係照原本作成。
不得上訴。
中    華    民    國    98    年    7     月    23    日
                            書記官  高澄純


司法院資訊處製作；財團法人民間司法改革基金會備份。
